【裁判字號】    90,上訴,1018
【裁判日期】    900611
【裁判案由】    過失致死等
【裁判全文】
臺灣高等法院刑事判決                            九十年度上訴字第一○一八號
    上  訴  人
    即  被  告  乙○○
右列上訴人因過失致死等案件，不服臺灣桃園地方法院八十九年度易字第二八五七號
，中華民國九十年一月十九日第一審判決（起訴案號：臺灣桃園地方法院檢察署八十
九年度偵字第一五四九六號），提起上訴，本院判決如左：
    主  文
原判決撤銷。
乙○○從事業務之人，因業務上過失致人於死，處拘役伍拾日，如易科罰金以參佰元
折算壹日。緩刑貳年。
    事  實
一、乙○○係設於桃園縣觀音鄉○○街八號東欣實業股份有限公司（以下簡稱東欣公
    司）總經理，並實際負責東欣公司業務之執行，為從事業務之人，東欣公司設於
    上址洗染工廠內鐵柱旁地上置放有落布斗一台，乙○○應注意該落布斗為金屬製
    長度一三０公分、寬度六五公分、高度四五公分長方體造型，四角落有尖角，而
    工廠為工人勞動處所，易導致重心不穩跌倒，以該落布斗置放位置及高度，如工
    人不慎跌倒，有身體碰觸尖角肇致傷亡之危險，並能注意而疏未注意於尖角處設
    置適當防護措施，以避免危險。及至民國八十七年六月二日上午六時五分許，東
    欣公司所僱用菲律賓籍勞工ＤＥ  ＪＵＡＮ  ＲＯＬＡＮＤＯ  ＤＥ  ＲＡＭＯ
    Ｓ（以下簡稱ＲＡＭＯＳ）準備下工，單腳站立於落布斗旁以空氣槍噴除清理另
    一腳所沾染棉絮時，因重心不穩跌倒，恰巧頭部撞及落布斗尖角，造成頭部外傷
    ，並致顱內出血，送醫後於同日上午六時三十分許，傷重不治死亡。
二、案經台灣桃園地方法院檢察署檢察官自動檢舉偵查起訴。
    理  由
壹、認定犯罪事實所憑證據與理由
    一、上訴人即被告乙○○坦承其為東欣公司總經理，並實際負責東欣公司業務之
        執行。
    二、工廠內鐵柱旁地上置放有落布斗一台，該落布斗為金屬製長度一三０公分、
        寬度六五公分、高度四五公分長方體造型，四角落有尖角等情，有台灣省政
        府勞工處北區勞工檢查所八十七年十月三日八十七北檢一字第三二四五五號
        函所檢附現場照片、工廠平面圖、職業災害檢查報告書在卷可稽（見相驗卷
        第三六至四二頁）。
    三、勞工ＲＡＭＯＳ係準備下工，單腳站立於落布斗旁以空氣槍噴除清理另一腳
        所沾染棉絮時，因重心不穩跌倒，恰巧頭部撞及落布斗尖角受傷等情，經證
        人即事發當時在場勞工甲○○○於警訊及原審審理時證述明確（見相驗卷第
        三頁、原審卷第二八、二九頁）。
    四、勞工ＲＡＭＯＳ係因前述頭部外傷，並致顱內出血死亡等情，經檢察官督同
        檢驗員相驗明確，製有勘驗筆錄、驗斷書、相驗屍體證明書在卷可憑（見相
        驗卷第十四至二五頁）。
    五、東欣公司洗染工廠內鐵柱旁地上置放有落布斗一台，被告應注意該落布斗為
        金屬製長度一三０公分、寬度六五公分、高度四五公分長方體造型，四角落
        有尖角，而工廠為工人勞動處所，易導致重心不穩跌倒，以該落布斗置放位
        置及高度，如工人不慎跌倒，有身體碰觸尖角肇致傷亡之危險，並能注意而
        疏未注意於尖角處設置適當防護措施，以避免危險，致發生勞工ＲＡＭＯＳ
        死亡之結果，被告有過失責任，甚為顯然。
貳、對於被告辯解之判斷：
    一、被告雖否認有過失責任，並辯稱：勞工ＲＡＭＯＳ係自己未站立好，致重心
        不穩跌倒，伊無過失等語。
    二、經查，被告既實際負責東欣公司業務，就東欣公司所設工廠工作處所安全應
        負有注意義務，如被告能注意落布斗四角落尖角安全問題，並設置適當防護
        措施，例如以柔軟物質包覆，縱勞工不慎跌倒，亦能避免傷亡發生，被告應
        注意並能注意而疏未注意，即有過失責任。被告所辯伊並無過失等情，不能
        採取。
參、論罪科刑之理由及對原判決之審查
    一、核被告所為，係犯刑法第二百七十六條第二項之業務過失致死罪。東欣公司
        工廠地板，並非潮濕易滑，應不必設置防滑設施。經本院函詢行政院勞工委
        員會北區勞動檢查所查明東欣公司應有如何具體之防止勞工跌倒設置，據覆
        落布斗四週可設置警告標誌，以提醒勞工注意等語，有該所九十年五月三日
        台九十勞北檢製字第九００五三００號函在卷可按（見本院卷第二五頁），
        並未指出東欣公司違反規定未設置防滑設施，益徵其情。是以公訴人認被告
        有應注意於工作場所設置防滑設施而疏未設置之過失，與本院前開認定不同
        ，尚有未合，附此說明。
    二、原審以被告罪證明確，據以論罪科刑，固非無見。惟被告並未犯勞工安全衛
        生法第三十一條第一項之罪（理由詳後述），原審論以該罪，即有未合。又
        被告之過失係就落布斗放置之位置及高度，應注意在落布斗四角落之尖角處
        設置適當防護措施，並能注意而疏未注意設置，原審認定被告有疏未設置防
        滑設備之過失，尚有未洽。被告仍執前詞，否認犯罪，指摘原判決不當，雖
        無理由，原判決既有上開可議之處，即屬無可維持，應由本院撤銷改判。
    三、爰審酌被告素行良好，勞工ＲＡＭＯＳ發生死亡結果，主要肇因於被害人自
        身疏忽，被告過失程度較輕，且被告已賠償被害人家屬達成民事和解，犯罪
        後態度良好等一切情狀，量處如主文所示之刑。又按行為後法律有變更者，
        適用裁判時之法律，但裁判前之法律有利於行為人者，適用最有利於行為人
        之法律，刑法第二條第一項定有明文。刑法第四十一條關於易科罰金之規定
        ，業經立法院於九十年一月四日修正，並經總統於同年月十日公布，同年月
        十二日生效。觀諸修正後得易科罰金之規定「犯最重本刑為五年以下有期徒
        刑以下之罪，而受六個月以下有期徒刑或拘役之宣告，因身體、教育、職業
        、家庭之關係或其他正當理由，執行顯有困難者，得以一元以上三元以下折
        算一日，易科罰金。但確因不執行所宣告之刑，難收矯正之效，或難以維持
        法秩序者，不在此限。併合處罰之數，均有前項情形，其應執行之刑逾六月
        者，亦同。」，較修正前同條所定「犯最重本刑為三年以下有期徒刑以下之
        罪，而受六個月以下有期徒刑或拘役之宣告，因身體、教育、職業或家庭之
        關係，執行顯有困難者，得以一元以上三元以下折算一日，易科罰金。」，
        顯然有利於被告。爰依刑法第二條第一項前段規定適用修正後刑法第四十一
        條第一項前段規定，諭知易科罰金之折算標準。被告前未曾受有期徒刑以上
        刑之宣告，有台灣高等法院被告全國前案紀錄表一紙在卷可稽。其經此科刑
        教訓，應知警惕，信無再犯之虞。本院綜合被告犯罪情狀，認其所受宣告之
        刑以暫不執行為適當，爰併諭知緩刑二年，以勵自新。
肆、公訴意旨不成立犯罪部分
    一、公訴意旨另略以：被告為勞工安全衛生法規定之雇主，未依同法規定為防止
        機械、器具及設備等引起之危害，應有符合標準之必要安全設備，即雇主對
        於勞工工作場所之通道、地板、階梯，應保持不致使勞工跌倒、滑倒及踩傷
        等之安全狀態，或採取必要之安全措施，違反同法第五條第一項第一款規定
        ，致發生死亡之職業災害，犯有同法第三十一條第一項之罪嫌等語。
    二、公訴人提出上開職業災害檢查報告書、勘驗筆錄、相驗屍體證明書、驗斷書
        ，並證人甲○○○之證詞為證，
    三、按雇主對於勞工就業場所之通道、地板、階梯或通風、採光、照明、保溫、
        防濕、休息、避難、急救、醫療及其他為保護勞工健康及安全設備應妥為規
        劃，並採取必要之措施，前項必要之設備及措施等標準，由中央主管機關定
        之，勞工安全衛生法第五條第二項、第三項，分別定有明文。中央主管機關
        行政院勞工委員會依上開法律授權訂定之勞工安全衛生設施規則第二十一條
        規定雇主對於勞工工作場所之通道、地板、階梯，應保持不致使勞工跌倒、
        滑倒及踩傷等之安全狀態，或採取必要之安全措施。參照以觀，足見該勞工
        安全衛生規則第二十一條係基於勞工安全衛生法第五條第二項，所作必要之
        設備及措施標準之規定，而與同法第五條第一項第一款為防止機械、器具及
        設備等引起之危害，應有符合標準之必要安全設備之規定無涉。違反勞工安
        全衛生法第五條第一項規定，依同法第三十三條第一款規定，經通知限期改
        善而不如期改善者，處新台幣三萬元以上十五萬元以下罰鍰。違反同法第五
        條第一項規定致發生死亡職業災害者，依同法第三十一條規定處以三年以下
        有期徒刑、拘役或科或併科新台幣十五萬元以下罰金。違反同法第五條第二
        項規定，除依同法第三十四條第一款規定，於經通知限期改善而不如期改善
        ，處以新台幣三萬元以上六萬元以下罰鍰外，並無刑罰規定。二者法律效果
        不同，逕渭分明，不容混淆。上開公訴意旨所指被告為雇主違反對於勞工工
        作場所之通道、地板、階梯，應保持不致使勞工跌倒、滑倒及踩傷等之安全
        狀態，或採取必要之安全措施，依上開說明，係違反同法第五條第二項規定
        ，雖致發生死亡職業災害，亦與同法第三十一條第一項之犯罪構成要件不合
        。公訴人所提出證據，僅足以證明發生勞工死亡之職業災害，仍不足以證明
        被告此部分犯罪。此外，本院復查無其他積極證據足資證明被告有犯勞工安
        全衛生法第三十一條第一項之罪。被告此部分犯罪應屬不能證明，惟公訴人
        認此與上開有罪部分，有想像競合犯之裁判上一罪關係，爰不另為無罪之諭
        知，併予敘明。
伍、適用之法律：
    一、刑事訴訟法第三百六十九條第一項前段、第三百六十四條、第二百九十九條
        第一項前段。
    二、刑法第二條第一項前段、第二百七十六條第二項、第四十一條第一項前段、
        第七十四條第一款，罰金罰鍰提高標準條例第一條前段、第二條。
本案經檢察官楊楚猛到庭執行職務。
中    華    民    國    九  十      年      六        月      十  一    日
                                    台灣高等法院刑事第二十庭
                                        審判長法  官  葉  麗  霞
                                              法  官  李  錦  樑
                                              法  官  余  來  炎
右正本證明與原本無異。
如不服本判決應於收受送達後十日內向本院提出上訴書狀，其未敘述上訴之理由者並
得於提起上訴後十日內向本院補提理由書（均須按他造當事人之人數附繕本）。
                                              書記官  黃  麗  玲
中    華    民    國    九  十      年      六        月      十  二    日
附錄：本案論罪科刑法條全文
刑法第二百七十六條第二項：
從事業務之人，因業務上之過失犯前項之罪者，處五年以下有期徒刑或拘役，得併科
三千元以下罰金。


司法院資訊處製作；財團法人民間司法改革基金會備份。
